---
output: github_document
---

<!-- README.md is generated from README.Rmd. Please edit that file -->

```{r, include = FALSE}
knitr::opts_chunk$set(
  collapse = TRUE,
  comment = "#>",
  fig.path = "man/figures/README-",
  out.width = "100%",
  error=F, message=F, warning=F, attr.source='.numberLines'
)
if(!require(schoolmath)){install.packages("schoolmath")}
if(!require(tidyverse)){install.packages("tidyverse")}
if(!require(knitr)){install.packages("knitr")}
if(!require(mvtnorm)){install.packages("mvtnorm")}
if(!require(numDeriv)){install.packages("numDeriv")}
if(!require(bbmle)){install.packages("bbmle")}
if(!require(broom)){install.packages("broom")}
if(!require(tidyverse)) {install.packages("tidyverse")}
if(!require(rgdal)) {install.packages("rgdal")}
if(!require(maptools)) {install.packages("maptools")}
if(!require(viridis)) {install.packages("viridis")}
if(!require(rgeos)){install.packages("rgeos")}
if(!require(gpclib)){install.packages("gpclib")}
if(!require(crossfire)){install.packages("crossfire")}
if(!require(spdep)){install.packages("spdep")}
if(!require(llsar)){devtools::install_github("evandeilton/llsar")}
```

# llsar

Estimando os parâmetros de um Modelo SAR (Spatial AutoRegressive) por máxima verossimilhança.

<!-- badges: start -->
[![Lifecycle: experimental](https://img.shields.io/badge/lifecycle-experimental-orange.svg)](https://www.tidyverse.org/lifecycle/#experimental)
[![CRAN status](https://www.r-pkg.org/badges/version/llsar)](https://CRAN.R-project.org/package=llsar)
[![Travis build status](https://travis-ci.com/evandeilton/llsar.svg?branch=master)](https://travis-ci.com/evandeilton/llsar)
<!-- badges: end -->

## Instalação

O pacote pode ser instalado diretamente pelo [GitHub](https://github.com/) com:

```{r, echo=TRUE, eval=FALSE}
# install.packages("devtools")
devtools::install_github("evandeilton/llsar")
```

## Vinheta

Para o estudo detalhado vejas a vinheta.

```{r}
vignette(topic = "llsar", package = "llsar")
```

## Exemplos

### Carregando dados

```{r, echo=TRUE, eval=TRUE}
# Pacotes
if(!require(tidyverse)){install.packages("tidyverse")}
if(!require(bbmle)){install.packages("bbmle")}
if(!require(llsar)){
devtools::install_github(repo = "evandeilton/llsar", 
                         force = TRUE,
                         build_vignettes = TRUE,
                         build_manual = TRUE)
}

# Dados
data("rio_tiroteio", package = "llsar")

# Shapes
data("rio_shape", package = "llsar")

# A: Matriz de proximidades/adjacências
data("rio_proximidades", package = "llsar")
A <- rio_proximidades
```

### Ajuste do modelo CAR com uma covariável numericamente

```{r, echo=TRUE, eval=TRUE}
system.time({
  a1 <- fit_newton(lvero = sar_reg_lvero_dmvnorm, 
                   gr = sar_reg_gradiente_numerico, 
                   hess = sar_reg_hessiano_numerico,
                   formula = count ~ loginhabitants, dados = rio_tiroteio, A = A, verbose = F)
  fit1 <- fit_quasi_newton(a1)
  fit1_profile <- bbmle::profile(fit1) 
})
```

### Ajuste do modelo CAR com uma covariável algebricamente

```{r, echo=TRUE, eval=TRUE}
system.time({
  a1 <- fit_newton(lvero = sar_reg_lvero_analitico, 
                   gr = sar_reg_gradiente_analitico, 
                   hess = sar_reg_hessiano_analitico,
                   formula = count ~ loginhabitants, dados = rio_tiroteio, A = A, verbose = F)
  fit1 <- fit_quasi_newton(a1)
  fit1_profile <- bbmle::profile(fit1)
})
```
  
### Estatísticas
  
```{r, echo=TRUE, eval=TRUE, fig.pos="h", fig.align='center', fig.height=6, fig.width=6, fig.cap="Perfis de verossimilhança"}
plot(fit1_profile)
```

Por fim a Tabela 3 mostra as estimativas dos parâmetros e todos, exceto $\rho$ possuem forte significância com p.valor próximo de zero com intervalo de confiança de 95%.

```{r, fig.pos="h", fig.align='center', echo=TRUE, eval=TRUE}
tidy(fit1) %>% 
  bind_cols(
    confint(fit1, method = "quad") %>% 
      as.data.frame()
  ) %>% 
  knitr::kable(digits = 4, 
               caption = "MLE modelo sem covariáveis", 
               row.names = F,
               col.names = c("term", "estimate", "se", "z.value", "p.value", "ci2.5","ci97.5")) 
```

### Preditos


```{r, echo=TRUE, eval=TRUE}
covaria <- sar_reg_predict(fit1) %>% rename("pred_c" = pred)

predis  <- rio_tiroteio %>% 
  dplyr::select(id = CODBAIRRO, bairro = neighborhood, count) %>% 
  dplyr::inner_join(covaria, by = "id") %>% 
  dplyr::arrange(desc(count))

bind_cols(medida = c("observado","predcovariavel"),
          bind_rows(rio_tiroteio %>% pull(count) %>% quantile(probs = seq(0, 1, 0.10)),
                    covaria %>% pull(pred_c) %>% quantile(probs = seq(0, 1, 0.10))) %>% 
            round() %>% as.data.frame()) %>% 
  knitr::kable(caption = "Decis da variável resposta count.", 
               row.names = FALSE)
```

  
